最高法院刑事判決　　　　　　一○○年度台上字第四○七○號
上　訴　人　台灣高等法院高雄分院檢察署檢察官
上　訴　人　
即　被　告　李文雄
選任辯護人　張永昌律師
　　　　　　陳煜昇律師
上　訴　人　
即　被　告　李文卿
被　　　告　黃玉美
上列上訴人等因被告等違反毒品危害防制條例案件，不服台灣高
等法院高雄分院中華民國一００年五月十三日第二審判決（一０
０年度上訴字第三０四號，起訴案號：台灣高雄地方法院檢察署
九十九年度偵字第五二四七、一四八九九號），提起上訴，本院
判決如下：
    主  文
上訴駁回。
    理  由
按刑事訴訟法第三百七十七條規定，上訴於第三審法院，非以判
決違背法令為理由，不得為之。是提起第三審上訴，應以原判決
違背法令為理由，係屬法定要件。如果上訴理由書狀並未依據卷
內訴訟資料，具體指摘原判決不適用何種法則或如何適用不當，
或所指摘原判決違法情事，顯與法律規定得為第三審上訴理由之
違法情形，不相適合時，均應認其上訴為違背法律上之程式，予
以駁回。本件檢察官上訴意旨略稱：原判決論斷不能證明黃玉美
有檢察官所指之犯行，固非無見。惟李文雄販賣第一級毒品海洛
因予黃子不止一次，而依相關電話通聯紀錄顯示，黃玉美除於
民國九十八年十一月二十七日，有代李文雄接聽黃子之電話外
，另於同年月二日亦有代接黃子電話之情形。又黃子以另一
門號之行動電話與李文雄聯絡時，亦有由黃玉美代接三次電話之
情形，且其間並有交易毒品之暗語如「拿一個五千塊的還他」、
「我要跟他借個五千」等語。另黃玉美有違反麻醉藥品管理條例
前科，曾歷經偵、審程序之教訓，則其轉交以報紙包裝之小件物
品予黃子，並向黃子收取新台幣（下同）三千元之對價，對
其所交付之物係屬毒品是否完全無認識，尚非全無疑義。黃玉美
對李文雄、李文卿販賣毒品之犯行介入甚深，乃原判決竟為黃玉
美無罪之諭知，復就李文雄如原判決附表一編號１所示犯行部分
，未認定其與黃玉美間互有犯意聯絡及行為分擔，其所為之論述
說明與經驗法則有違等語。上訴人即被告李文雄上訴意旨略稱：
證人黃子為不利於李文雄之供述，係為減輕其本身販賣海洛因
之刑責，且其相關供述各情前後不一，尚不得採為不利於李文雄
認定之依據。又原判決所援引之相關通訊監察譯文內容，其內容
俱非明確而不得為補強證據。況事實上黃子係向李文卿購買海
洛因，黃子事後欲向李文卿抱怨品質不並，惟因其未能聯絡上
李文卿而轉向李文雄抱怨，李文雄基於維護李文卿之立場，而於
電話中婉轉向黃子解釋說明。乃原審於無明確證據之情形下，
逕依黃子相關證述各情，及相關通訊監察譯文所示之內容，即
為不利於李文雄之認定，於法有違等語。上訴人即被告李文卿上
訴意旨略稱：(一)、李文卿於警詢中多次心臟病發，警方限於時間
而草率製作李文卿之警詢筆錄，並利用李文卿神智不清之際，強
迫李文卿在證人相片下簽名。又檢察官於偵查中亦未就犯罪事實
詢問李文卿，即向法院聲請羈押李文卿並予禁見。警方及檢察官
所踐行之訴訟程序均於法有違，彼等對李文卿所取得之證據均無
證據能力。乃原審未斟酌上情，即逕為不利於李文卿之認定，於
法有違。(二)、原審未傳喚證人林俊邦、朱庭宏、莊穎雋、許迪民
、孫順丁等人到庭踐行交互詰問程序。又李文卿否認認識上開證
人，自無販賣毒品予彼等之可能，乃原審未斟酌李文卿於事實審
法院審理中一直保持緘默，亦未調查李文卿是否因心臟病發而為
不實之自白，即逕援引李文卿相關自白各情，為不利於李文卿之
認定，於法有違。(三)、原判決或說明：李文卿於審理中尚能坦承
部分犯罪，或又說明：李文卿於原審審理中坦承不諱，其理由前
後矛盾。又李文卿係與莊淵博合資購買毒品，李文卿並未供承販
賣毒品予莊淵博。另李文卿曾供述毒品之來源係黃正義之人，乃
原審就上情未詳予斟酌調查釐清，即逕為不利於李文卿之認定，
均於法有違等語。
惟查：原判決(一)、認定李文雄有原判決事實欄二所記載販賣第一
級毒品（二罪）犯行，係以訊據李文雄雖否認有前揭犯行，辯稱
：黃子雖有打電話問伊有無毒品，但因伊沒販賣毒品，所以伊
叫他去找李文卿，伊也未叫黃子向黃玉美拿毒品云云。然查李
文雄確有前揭犯行，業據黃子於檢察官偵查中證述明確，參酌
李文雄、黃子相關供述各情，及依相關通訊監察譯文內容所載
，黃玉美持李文雄行動電話與黃子為如原判決理由欄貳、一、
(二)所示交談之內容；黃子證述：伊向李文雄購得海洛因後，曾
以電話向李文雄抱怨品質不佳等情，核與黃子與李文雄如原判
決附表一之二所示之電話交談內容相符等情以觀，足見黃子確
有向李文雄購買海洛因。又警方在李文雄住處所查扣之十四包物
品確係海洛因（合計淨重四三點三一公克），並有法務部調查局
濫用藥物實驗室九十九年三月二十三日調科壹字第 09923006270
號鑑定書在卷可稽。另李文雄自承與黃子間並無嫌隙，黃子
顯無設詞誣陷李文雄之可能，堪認黃子上開證述各情係屬事實
。黃子於警詢及檢察官偵查中之陳述，雖間有細節前後不盡相
符之處。惟依黃子警詢筆錄之相關記載，黃子於警詢中係因
槍砲案件接受詢問，其就關涉本件部分僅係為約略之陳述，並未
參照通訊監察譯文內容為仔細之回憶，則其就本件相關細節之供
述，縱間有前後不盡相符之處，然上情核與常情不悖。況黃子
就本件重要情節之供述，經調查核與相關事證相符，尚不得以此
即認黃子之供述全無可採。黃子雖於第一審審理中改稱：伊
係向李文卿購買海洛因云云。然依黃子於警詢中能於李文卿、
李文雄之照片中，指認出李文雄之照片即係綽號「鯊魚」之李文
雄。又李文卿與李文雄相差約十歲，其二人之外貌特徵不同，且
依黃子所供述之內容，足見其能明確區分李文雄、李文卿二人
，並確認李文雄即係販賣其海洛因之人。另李文雄、李文卿持用
不同門號之行動電話，而黃子若係向李文卿購買海洛因，何以
其係撥打李文雄持用之行動電話，且交談內容中除全未提及李文
卿外，事後亦係打電話向李文雄抱怨海洛因品質不佳，黃子有
利於李文雄證述各情，無非係屬事後迴護李文雄之詞，不足採信
。(二)、認定李文卿有原判決事實欄三所記載販賣第一級毒品（十
八罪，均累犯）犯行，係以訊據李文卿對前揭犯行坦承不諱，核
與證人朱庭宏、林俊邦、莊淵博、莊穎雋、許迪民、孫順丁等人
所證述之情節相符，並有李文卿所持用行動電話相關通訊監察譯
文附卷可稽。復有李文卿為警搜獲之海洛因一包（驗前淨重０點
０六一公克）、相關行動電話、分裝杓一支、注射針筒二支、夾
鏈袋一大包、葡萄糖一包等扣案足憑。堪認李文卿自白各情係屬
事實。李文卿雖另陳稱：如原判決附表二編號１０所示部分，係
伊一人所為，陳麗玉並未參與云云。然查依證人莊淵博相關證述
各情，參照相關通訊監察譯文所載之內容以觀，足見李文卿上開
供述各情，係屬事後迴護陳麗玉之詞，並無足取。(三)、另以公訴
意旨略以：黃子如原判決附表一編號１所示購買海洛因部分，
係由黃玉美代李文雄交付海洛因與黃子，並由其向黃子代為
收取價金，黃玉美係與李文雄共同為該部分犯行。因認黃玉美涉
犯毒品危害防制條例第四條第一項之販賣第一級毒品罪嫌。訊據
黃玉美否認有前揭犯行，辯稱：伊未曾拿海洛因予黃子，亦未
向黃子收取三千元等語。經查黃玉美雖有交付海洛因予黃子
，及向黃子收取金錢之行為。惟黃玉美與李文雄係屬夫妻關係
，而配偶間相互代為接聽電話，或受託轉交物品及收取金錢，尚
難認有不合常理之處。又依黃子於檢察官偵查中證述各情，即
黃玉美有先打電話詢問李文雄後，才向黃子說李文雄已經把東
西放好等情以觀，足見李文雄係事先將海洛因包裝好後將之藏置
於流理台，而黃玉美並不知上情，否則黃玉美直接將海洛因取交
與黃子即可，其何必再撥打電話詢問李文雄。另李文雄係以報
紙包裝海洛因，而黃子於過程中亦未與黃玉美談及海洛因交易
之事等情，亦據黃子證述明確，則黃玉美顯亦無從知悉其交付
予黃子之物係海洛因。又苟黃玉美確有參與李文雄之販賣海洛
因犯行，衡情黃玉美當有多次交付海洛因予黃子之行為，然黃
子證稱：黃玉美只有這一次拿毒品給伊等情，足見黃玉美甚有
可能係於不知情之情形下，單純受李文雄之託而為上開行為，尚
難遽以上情為不利於黃玉美之推論。黃玉美代接黃子電話之時
間甚為短暫，且彼等於電話中並未涉及海洛因交易之事，相關通
訊監察譯文所載之內容，並不能為不利於黃玉美認定之依據。警
方並未對黃玉美所持用之電話實施通訊監察，而警方對李文雄所
持用之電話實施三個月之通訊監察，其通訊監察譯文中亦未發現
不利於黃玉美之證據。又警方於九十九年二月六日，前往黃玉美
所經營之麵攤搜索，亦未在其內搜獲任何毒品，有警方搜索扣押
筆錄暨扣押物品目錄表附卷可證。檢察官所舉之證據並不能證明
黃玉美有檢察官所指之前揭犯行，此外亦無其他證據足資證明黃
玉美確應負此部分罪責等情，予以綜合判斷。因而維持第一審關
於論處李文雄販賣第一級毒品（二罪）罪刑；李文卿販賣第一級
毒品（十八罪，均累犯）罪刑；諭知黃玉美無罪部分之判決，駁
回李文雄、李文卿、檢察官在第二審之上訴，已於判決內說明其
所憑之證據及其認定之理由。按供述證據前後，雖稍有參差或互
相矛盾，事實審法院非不可本於經驗法則斟酌其他證據作合理之
比較定其取捨，從而供述證據之一部認為真實者予以採取，亦非
證據法則所不許。又證據之取捨與證據之證明力如何，均屬事實
審法院得自由裁量、判斷之職權；苟其此項裁量、判斷，並不悖
乎通常一般之人日常生活經驗之定則或論理法則，又於判決內論
敘其何以作此判斷之心證理由者，即不得任意指摘其為違法，而
據為提起第三審上訴之合法理由。另檢察官就被告犯罪事實，應
負舉證責任，並指出證明之方法，刑事訴訟法第一百六十一條第
一項定有明文。且認定犯罪事實所憑之證據，雖不以直接證據為
限，間接證據亦包括在內，然而無論直接證據或間接證據，其為
訴訟上之證明，須於通常一般人均不致有所懷疑，而得確信其為
真實之程度者，始得據為有罪之認定，倘其證明尚未達到此一程
度，而有合理之懷疑存在時，即不能遽為不利被告之認定。原判
決綜合上述各項證據資料，認定李文雄、李文卿確有如原判決事
實欄所載之犯行；論斷不能證明黃玉美有檢察官所指之犯行等情
，乃其採證認事調查職權之合法行使，不容任意指為違法。李文
雄上訴意旨任意指摘原判決於無證據之情形下，逕為不利於李文
雄之認定；檢察官上訴意旨片面為不利於黃玉美之推論，任意指
摘原判決為黃玉美無罪之諭知，及就李文雄如原判決附表一編號
１所示犯行部分，未認定其與黃玉美間互有犯意聯絡及行為分擔
，係屬不當云云，均無足取。原判決認定李文卿有原判決事實欄
三所示之犯行，並未援引李文卿於警詢及檢察官偵查中之供述，
李文卿任意指摘警方及檢察官對其所取得之證據均無證據能力云
云，並無足取。李文卿於原審審判期日就本件相關犯罪事實，除
供承犯行外並就相關情節有所陳述，且原審審判筆錄亦未記載李
文卿有何心臟病發等情事（原審卷第一宗第二００至二三六頁）
，李文卿上訴意旨(二)未依卷內訴訟資料而任意漫事指摘，並無足
取。又刑事訴訟新制採行改良式當事人進行主義，訴訟程序之進
行，尊重當事人意見，且法院原則上不負責蒐集證據，而詰問權
雖係被告基本訴訟防禦權之一種，仍許被告自由決定是否捨棄之
。李文卿上訴意旨並未陳明其曾聲請原審傳喚林俊邦、朱庭宏、
莊穎雋、許迪民、孫順丁等人到庭行交互詰問程序，而原審審判
長於審判期日向李文卿及其原審選任辯護人詢問：「對於檢察官
所引用之證據，關於證據能力方面，有何意見？」，李文卿原審
選任辯護人答稱：「證據能力不爭執」，而李文卿亦答稱：「同
辯護人所述」（原審卷第一宗第二０一頁）。原審審判長另向李
文卿及其原審選任辯護人，提示上開證人之警詢及檢察官偵查筆
錄，除告以要旨外並詢問彼等有何意見，李文卿或答稱：「沒有
意見」，或坦承犯行而未為任何爭執，李文卿原審選任辯護人則
均答稱：「同被告所述及書狀所載」（原審卷第一宗第二０八至
二一一頁），嗣於最後審判期日調查證據完畢開始辯論前，原審
審判長問李文卿及其原審選任辯護人尚有何證據請求調查，李文
卿及其原審選任辯護人均答稱「無」（原審卷第一宗第二二八頁
），原審未傳喚上開證人到庭行交互詰問程序，尚難認有何違法
可言。原判決已說明李文卿就如原判決附表二編號１０所示部分
，供承係伊一人所為，陳麗玉不知情亦未在場等情。則原判決如
李文卿上訴意旨(三)所示之行文，其間並無前後矛盾不符之處。原
判決已說明經向台灣高雄地方法院檢察署函查結果，該署覆稱並
無因李文卿之供述而查獲「黃正義」等人販賣毒品情事，有該署
一００年四月十三日雄檢泰光九九偵五四二七字第六一０七號函
可稽，李文卿主張其曾向檢察官供出毒品來源云云，不足採信（
原判決第十八頁第十九至二十四行）等情甚詳，李文卿上訴意旨
未依卷內訴訟資料，其任意指摘原審就上情未為調查，即逕為不
利於李文卿之認定云云，並無足取。檢察官、李文雄、李文卿上
訴意旨徒憑己意或就原判決已有說明之事項，或就原審判斷證據
證明力之合法職權行使，漫指其違法，重為單純事實上之爭執，
難謂係適法上訴第三審之理由，彼等上訴違背法律上之程式，均
應予駁回。
據上論結，應依刑事訴訟法第三百九十五條前段，判決如主文。
中    華    民    國  一○○  年    七    月  二十八  日
                      最高法院刑事第一庭
                          審判長法官  董  明  霈  
                                法官  張  清  埤  
                                法官  張  祺  祥  
                                法官  張  春  福  
                                法官  宋  明  中  
本件正本證明與原本無異
                                      書  記  官  
中    華    民    國  一○○  年    八    月    四    日
                                                      Ｅ